【裁判字號】    97,上易,2031
【裁判日期】    970925
【裁判案由】    誣告
【裁判全文】
臺灣高等法院刑事判決                97年度上易字第2031號
  上  訴  人  臺灣板橋地方法院檢察署檢察官
  被      告  乙○○
上列上訴人因被告誣告案件，不服臺灣板橋地方法院96年度易字
第3734號，中華民國97年5月26日第一審判決（起訴案號：臺灣
板橋地方法院檢察署95年度偵字第22002號），提起上訴，本院
判決如下：
    主  文
上訴駁回。
    理  由
一、公訴意旨略以：被告乙○○明知其所持有由賀宜晨簽發，以
    國泰世華商業銀行東門分行為付款人、票號 NC0000000號、
    面額新臺幣（下同）十五萬元、票載發票日為民國（下同）
    九十五年六月九日之支票乙紙，業於九十五年五月九日下午
    一時許，在臺北縣板橋市○○路 ○段50巷81號前交付予甲○
    ○，以調取現金，並未遺失，竟於九十五年六月六日，至臺
    北市○○路○段277號國泰世華商業銀行東門分行辦理掛失止
    付，並填寫遺失票據申報書，偽稱該支票已於不詳時地遺失
    ，請求警察局協助偵查侵占遺失物罪嫌，而向該管公務員謊
    報遺失，未指定犯人而向該管公務員誣告犯罪。嗣經甲○○
    於九十五年五月二十日下午五時許，在桃園縣中壢市某觀光
    夜市將該支票交付予不知情之謝漢霖（甲○○所涉侵占部分
    ，經台灣板橋地方法院另案審理，現正通緝中），而由謝漢
    霖於九十五年六月九日前往合作金庫銀行平鎮分行提示遭退
    票，始查知上情。因認被告乙○○涉犯刑法第一百七十一條
    第一項之未指定犯人誣告罪嫌云云。
二、按犯罪事實應依證據認定之，無證據不得認定犯罪事實；又
    不能證明被告犯罪者，應諭知無罪之判決，刑事訴訟法第15
    4條第2項及第301條第1項分別定有明文。而所謂認定犯罪事
    實之證據，係指足以認定被告確有犯罪行為之積極證據而言
    ，該項證據自須適合於被告犯罪事實之認定，始得採為斷罪
    資料，如未能發現相當證據，或證據不足以證明，自不能以
    推測或擬制之方法，以為裁判之基礎（參照最高法院29年上
    字第3105號、 40年臺上字第86號及30年上字第816號判例意
    旨）。
三、查公訴人據以認被告乙○○涉犯上開犯行，無非係依被告於
    警詢、偵查中之供述、證人謝漢霖、陸姿伶分別於警詢、偵
    查中之證述、臺灣大哥大門號0000000000號基本資料查詢結
    果、遺失票據申報書、票據掛失止付通知書、掛失止付票據
    提示人資料查報表、支票正反面及臺灣票據交換所退票理由
    單各乙紙等為其論據。訊據被告乙○○供承有於上開時地持
    系爭發票人為賀宜晨之支票向甲○○調現，嗣於95年6月9日
    偕同賀宜晨一起至國泰世華商業銀行東門分行以遺失為由，
    就系爭支票辦理掛失止付等事實，並有掛失止付票據提示人
    資料查報表、票據掛失止付通知書、遺失票據申報書等附卷
    可稽，惟被告堅詞否認涉有何未指定犯人誣告之犯行，辯稱
    ：伊是幫賀宜晨拿系爭支票向甲○○調現十五萬元，並約定
    二、三天後取款，惟甲○○並沒有依限交付現款，伊一直在
    找甲○○，不知道他是否有把票拿給別人，後來甲○○在電
    話中說系爭支票已遺失了，伊告訴賀宜晨後，兩個人一起至
    國泰世華商業銀行東門分行詢問，是銀行的人說票掉了要報
    遺失云云。經查：
(一)依被告供稱系爭發票人為賀宜晨之支票係由其於95年5月9日
    持向甲○○調現之用，此證人賀宜晨於原審法院審理時亦到
    庭證稱：伊開立系爭支票交給被告，請被告幫伊調現，伊知
    道被告將票拿去向甲○○調現，但後來沒有調到現金云云，
    惟被告否認知悉甲○○嗣將系爭支票交予他人之情，而查系
    爭支票嗣於九十五年五月二十日由甲○○交付予謝漢霖，用
    以供甲○○向謝漢霖借款擔保之用，而謝漢霖於九十五年五
    月二十六日持該支票向合作金庫平鎮分行為付款提示後，經
    於同年六月九日因該支票存款帳戶存款不足及該支票業經掛
    失止付而退票等情，此據謝漢霖於警詢中指述綦詳在卷（見
    95年度偵字第16054號卷第17、18頁），並為被告所不否認
    ，且有系爭支票正、反面影本及退票理由單影本在卷可查。
    依謝漢霖上揭之指述，固堪認系爭支票確由甲○○為供借款
    之擔保而交付予謝漢霖之情，惟尚不能證明被告於就系爭支
    票申報掛失止付前即已知悉甲○○將系爭支票交付他人，而
    明知並未遺失之事實。
(二)被告於警詢時供稱是賀宜晨開立系爭支票請伊幫他以票換貼
    現金，之後伊將系爭支票拿去向甲○○調現，惟甲○○收了
    票後未貼現，並用各種理由推托，遲遲不貼現，也不歸還支
    票，伊出面找甲○○，但只有電話連絡上甲○○，最後甲○
    ○說系爭支票遺失，所以伊才會申報遺失云云（見95年度偵
    字第16054號偵查卷第5、6頁）；於偵查中供稱：當時伊是
    拿系爭支票向甲○○調現，之後伊一直去找他，他一直拖，
    最後是甲○○說支票不見了，後來伊就找不到甲○○，伊根
    本不知道甲○○在騙伊，是後來才知道甲○○把支票拿去調
    錢云云（見95年度偵字第22002號偵查卷第4、12頁）；於原
    審法院審理時供稱：賀宜晨委託伊將系爭支票拿去調現，伊
    就拿票跟甲○○調現，後來伊一直打電話給甲○○，他一直
    拖，伊想跟他把票催回來，後來他就說遺失了。伊就把這件
    事告訴賀宜晨，賀宜晨跟伊就去國泰世華銀行，銀行說票遺
    失就辦掛失云云（見原審卷第30至32頁）；嗣於本院審理時
    供稱：支票是伊替賀宜晨向甲○○調現的，但是甲○○都沒
    有拿現金給伊，伊就催他把票還出來，最後他就說支票不見
    了，伊去他家也找不到人，伊跟賀宜晨才去報遺失云云，被
    告自警詢、偵查中、原審法院審理時以迄本院審理時所供情
    節先後一致，均指稱其持系爭支票向甲○○調現，惟甲○○
    延未將款項交付，亦未歸還支票，經向其催索，均藉詞推拖
    ，嗣經告知系爭支票已遺失，始因而與賀宜晨前往銀行辦理
    掛失止付。
(三)證人賀宜晨於原審法院審理時具結證稱：票交給甲○○一個
    多禮拜後，甲○○還是沒有給錢，伊很擔心，所以一直打電
    話找甲○○，甲○○一下說票在代書那裡，一下說票在哪邊
    的，後來被告說甲○○在最後一通電話中說支票掉了，伊會
    擔心，伊才找被告一起去國泰世華商業銀行東門分行詢問支
    票掉了該如何處理，是銀行櫃台小姐說票掉了就申報遺失云
    云（見原審卷九十七年五月五日審判筆錄），核與被告自警
    詢、偵查中以迄本院審理時所供情節大致相符，而甲○○確
    實已逃匿無蹤，其所涉侵占本案系爭支票之案件，業經臺灣
    板橋地方法院檢察署檢察官提起公訴，嗣經臺灣板橋地方法
    院移轉由臺灣桃園地方法院審理，並由該院發佈通緝中，此
    有本院被告全國前案紀錄表在卷為憑，堪認被告與證人賀宜
    晨所稱系爭支票是持以向甲○○調現，惟甲○○於收受系爭
    支票後即避不見面，嗣且告知系爭支票以遺失乙節係屬事實
    。
(四)依被告於警詢中所稱甲○○之使用電話為0000000000號，經
    查該門號之申裝人確為甲○○無誤，且因積欠電信費用而遭
    拆機，此有臺灣大哥大資料查詢單乙紙附卷可稽（見95年度
    偵字第22002號卷第20頁），顯見被告前開所供嗣已無法電
    話聯絡到甲○○等情，亦非無據。至證人陸姿伶為上開門號
    之前一個申裝人，有上開查詢單乙紙為憑，證人陸姿伶於偵
    查中亦證稱曾經辦過門號為0000000000號之行動電話，之後
    換新號碼就沒有再使用云云（見同上偵卷第24頁），依證人
    陸姿伶上揭證述情節以觀，亦無法證明被告於為本件申報掛
    失止付票據前即知悉甲○○已將系爭支票交付予他人，並未
    遺失之情。
(五)被告始終堅詞係甲○○告知其系爭支票已遺失，始因而偕同
    系爭支票之發票人賀宜晨前往銀行辦理掛失止付，此並核與
    證人賀宜晨之前開證述情節相符，其供述已非全然無憑，而
    甲○○為本案之關鍵證人，惟甲○○迭經原審法院及本院合
    法通知暨拘提，均未能到庭，現則由臺灣板橋地方法院發布
    通緝中，而系爭支票確係由其交付予案外人謝漢霖用以供其
    本人借貸之用，事後甲○○竟避不見面，顯見甲○○確有不
    法之意圖而故意隱避之，則被告所辯甲○○曾告知伊系爭支
    票已遺失一節，尚非無據。是本件自難僅以被告持系爭支票
    向甲○○調現，而事後向國泰世華商業銀行東門分行就系爭
    支票辦理掛失止付一節，即遽認其有未指定犯人誣告之主觀
    犯意。
四、綜上所述，被告堅詞否認明知甲○○已將系爭支票交予他人
    ，其仍向國泰世華商業銀行東門分行就系爭支票辦理掛失止
    付，致涉有未指定犯人誣告罪責，而並查無何積極證據足資
    證明被告涉有公訴人指訴之上揭犯行，自難僅以被告以系爭
    支票向甲○○調現，而事後向國泰世華商業銀行東門分行就
    系爭支票辦理掛失止付之情，即認被告有未指定犯人誣告之
    犯行，被告所辯並無此部分犯行，應堪採信。被告犯罪尚屬
    不能證明，原審因而以不能證明被告犯罪，而為被告無罪之
    諭知，經核並無不合，檢察官上訴意旨猶以關鍵證人甲○○
    既未到案，被告之供述可信性非無可疑，而認原審判決被告
    無罪係屬不當，惟查檢察官就被告犯罪事實，應負舉證責任
    ，並指出證明方法，刑事訴訟法第161條第1項定有明文，檢
    察官對於起訴之犯罪事實，應負提出證據及說服之實質舉證
    責任。倘其所提出之證據，不足為被告有罪之積極證明，或
    其闡明之證明方法，無從說服法官以形成被告有罪之心證，
    基於無罪推定之原則，自應為被告無罪判決之諭知（參照最
    高法院92年臺上字第128號判例），本件依卷證資料並無從
    證明被告涉有公訴人指訴之犯行，而證人甲○○既迭經傳拘
    未獲，現並由法院通緝中，自無從傳喚到庭證述，是檢察官
    上訴尚難認有理由，應予駁回。
據上論斷，應依刑事訴訟法第368條，判決如主文。
本案經檢察官姜貴昌到庭執行職務。
中    華    民    國    97    年    9     月    25    日
                  刑事第五庭    審判長法  官  吳  敦
                                      法  官  陳春秋
                                      法  官  張傳栗
以上正本證明與原本無異。
不得上訴。
                                      書記官  李佩真
中    華    民    國    97    年    9     月    26    日


司法院資訊處製作；財團法人民間司法改革基金會備份。
